【裁判字號】    95,簡上,148
【裁判日期】    951011
【裁判案由】    侵權行為損害賠償
【裁判全文】
臺灣板橋地方法院民事判決             95年度簡上字第148號
上  訴  人  戊○○
法定代理人  丁○○
            甲○○
被上訴人    乙○○
兼      上
法定代理人  丙○○
            己○○
上  一  人
訴訟代理人  丙○○
上列當事人間請求侵權行為損害賠償事件，上訴人對於中華民國
95年5 月12日本院三重簡易庭95年度重簡字第691 號第一審判決
提起上訴，經本院於95年9 月27日言詞辯論終結，判決如下：
    主  文
上訴駁回。
第二審訴訟費用由上訴人負擔。
    事實及理由
一、上訴人主張：被上訴人乙○○於民國93年12月31日於臺北縣
    三重市二重國民小學，推撞上訴人，致上訴人眼瞼受有撕裂
    傷，乙○○並經鈞院以94年度兒護字第9 號宣示裁定被告應
    予訓誡，被上訴人丙○○、己○○為乙○○之法定代理人，
    依民法第187 條之規定，應就上訴人之損害負連帶賠償責任
    ，爰依侵權行為法律關係請求被上訴人連帶損害賠償等語。
    （上訴人於原審聲明：(一)被上訴人應連帶給付上訴人新臺幣
    （下同）200,230 元及自起訴狀繕本送達翌日起至清償日止
    之法定遲延利息。(二)陳明願供擔保宣告假執行。原審判命被
    上訴人應連帶給付上訴人88,280元及自95年2 月16日起至清
    償日止之法定遲延利息。上訴人僅就健保給付部分醫療費用
    6,670 元上訴）。併為上訴聲明：(一)原審關於駁回上訴人健
    保給付醫療費用6,670 元部分廢棄。(二)前開廢棄部分，被上
    訴人應再連帶給付上訴人6,670元。
二、被上訴人以：被上訴人乙○○固有傷害上訴人之事實，惟抗
    辯被上訴人亦繳納健保費，健保給付部分應由健保局向被上
    訴人請求，非上訴人得請求等語，資為抗辯。併為答辯聲明
    ：上訴駁回。
三、兩造於本院95年8 月29日準備程序期日依民事訴訟法第270
    條之1 第1 項第3 款規定，協議簡化爭點，其協議不爭執及
    爭執之事項如下（見本院卷第43頁）：
  (一)兩造不爭執之事項：
    1.被上訴人乙○○於93年12月31日中午12時許在臺北縣二重
      國小4 樓5 年8 班之廁所前，推倒上訴人，致上訴人受有
      右眼眼瞼週圍撕裂傷之傷害。
    2.上訴人請求損害賠償之金額為：眼鏡破損更新2,300 元、
      美容膠布及藥膏970 元、金台診所醫療費用2,260 元、麗
      心整型外科醫療費用450 元、長庚醫院醫療費用1,000 元
      、蔡博庸整型外科醫療費用80,900元、車資5,680 元（即
      4,400 元、400 元、440 元、440 元）、健保給付醫療費
      用6,670 元（金台診所3,670 元、蔡博庸整型外科3,000
      元）、精神慰撫金10萬元，共計200,230 元。
    3.上訴人提出之眼鏡單據、美容膠布及藥膏單據、診斷證明
      書暨醫療費用單據、健保局函文、病歷資料為真正（見原
      審卷第16頁至第25頁、第47頁、第55頁至第59頁）。
    4.本件訴訟標的法律關係為：侵權行為損害賠償請求權。
  (二)兩造爭執之事項：
    上訴人得否請求健保給付部分之醫療費用？
四、上訴人主張被上訴人乙○○於93年12月31日中午12時許在臺
    北縣二重國小4 樓5 年8 八之廁所前，推倒上訴人，致上訴
    人受有右眼眼瞼週圍撕裂傷之傷害，上訴人並因而支出醫療
    費用，其中健保給付6,670 元係由健保局分別給付予金台診
    所3,670 元、蔡博庸整型外科3,000 元之事實，業據上訴人
    提出本院94年度兒護字第9 號宣示筆錄影本1 件、診斷證明
    書影本5 件、醫療費用單據影本7 件、中央健康保險局臺北
    分局函影本2 件為證（見原審卷第7 頁至第14頁、第17頁至
    第18頁、第22頁至第25頁、第48頁），並為被上訴人所不爭
    執，自堪採信為真實。
五、本件上訴人因被上訴人乙○○之侵權行為，固據全民健康保
    險之保險人分別向金台診所及蔡博庸整型外科診所給付健保
    醫療費用3,670 元、3,000 元。而全民健康保險法第82條固
    規定於全民健康保險對象因發生汽車交通事故、公共安全事
    故或其他重大之交通事故、公害或食品中毒事件，而對第三
    人有損害賠償請求權者，全民健康保險之保險人於提供保險
    給付後，得代位行使損害賠償請求權。惟按全民健康保險由
    中央健康保險局支付之醫療費用部分，固因被保險人參加保
    險在於保障被保險人之利益，而非為減輕加害人之責任而設
    ，而保險給付請求權之發生與侵權行為之損害賠償請求權之
    發生，並非出於同一原因，其損害賠償請求權不因受領保險
    給付而喪失，然而此乃指一般被保險人為自己之利益所投保
    之商業保險或並非以全體國民為被保險人之其他保險如勞工
    保險等而言，然在全民健康保險中，因係以法律規定強制參
    加之保險，除法律規定排除不適用之對象如軍人等外，係以
    全體國民為被保險人，而使全民健康保險同時具有分散個人
    風險及使由全體繳付之保費負擔部分被保險人之傷病需求之
    功能，因而使被保險人所繳付之全民健康保險費內含兩種性
    質之保險費在內，其一為被保險人為自己就醫利益而參加之
    醫療保險，而與其他繳交保費之被保險人分擔全體被保險人
    因醫療而支出費用之需求，也因以全部被保險人作為分擔醫
    療支出之危險，則被保險人繳交之保險費另一性質則為被保
    險人為分散自己責任及之責任保險，故於此類因被保險人之
    間相互加害之情形，全民健康保險乃有負擔加害人賠償醫療
    費用責任之作用，則被害人既已受領全民健康保險保險人之
    部分給付（其中除被保險人因繳交保險費而得享受之保險給
    付外，當然亦包含加害人所繳納之保險費分擔其醫療支出在
    內），是以應將該部分已經由中央健康保險局所支付之金額
    予以扣除，方屬合理；又由另方面言之，保險契約依其所保
    護之內容及填補者究為被保險人之具體損害或抽象損害，可
    分財產保險與人身保險、損害保險與定額保險等，而關於保
    險人所得行使之代位權，其立法意旨乃在於防止被保險人於
    損害發生時，反而獲有重複受償之不當利益情形發生，故而
    以填補其具體損害為原則，具體損害又以得以金錢計算之保
    險利益為前提，被保險人就其得以金錢計算之保險利益價值
    投保，於保險事故發生後，得依約向保險人請求填補其損害
    ，一旦其損害被填補之後，其對第三人之損害賠償請求權，
    即應讓與保險人，不得再向該第三人請求損害賠償，被保險
    人與中央健康保險局間所訂立之全民健康保險契約，其雖係
    以被保險人身體之完整不受侵害為其保護內容而屬於人身保
    險，惟究其目的僅係在補償被保險人因治療疾病所產生之費
    用，換言之，係填補被保險人之具體損害，被保險人不得因
    疾病受治療而獲得重複受償之不當利益，保險人因填補被保
    險人之損害後，因而取得得代位求償之權利之原則於此情形
    亦屬明確，此觀全民健康保險法第82條之規定即可明瞭，又
    全民健康保險契約之性質究屬定額保險或損害保險，絕不因
    加害於被保險人之第三人是否為強制汽車責任保險之被保險
    人而有所差異，全民健康保險法第82條之規定，雖僅規定在
    強制汽車保險時，中央健康保險局得逕向投保強制汽車責任
    險之加害人之保險人代位請求，惟基於法律解釋之完整性，
    仍應認所有之全民健康保險，均有保險人代位權之適用，至
    上開規定之創設意義，應僅係在簡化求償途徑，使中央健康
    保險局不必依尋一般向加害人求償之途徑爾，要無排除其他
    保險人代位求償情況之意思，且其性質上乃屬於法定不保事
    項之規定，猶如一般商業保險之約定不保事項一般，於保險
    事故發生時，屬於非保險給付之範圍，而應由被保險人自行
    負擔之範圍，而由法律明定其不保範圍，並由法律規定其求
    償對象而已；至於最高法院68年臺上字第42號判例，係對於
    其他非以全體國民為被保險人之保險所作成，並非針對由全
    民健康保險給付之情形所為之判決，自無援用之餘地。是上
    訴人主張全民健康保險給付部分6,670 元亦應由被上訴人連
    帶賠償一節，尚無可採。
六、綜上所述，本件上訴人主張上訴人因被上訴人乙○○之侵權
    行為受領之健保給付6,670 元雖係由全民健康保險局向訴外
    人金台診所及蔡博庸整型外科診所給付，惟上訴人仍得向被
    上訴人請求賠償等語，尚屬無據。從而，上訴人主張本於侵
    權行為之法律關係，請求被上訴人連帶給付6,670 元，為無
    理由，不應准許。原審為上訴人敗訴之判決，及駁回其假執
    行之聲請，洵無不合。上訴意旨指摘原判決不當，求予廢棄
    改判，為無理由，應予駁回。
七、據上論結，本件上訴為無理由，依民事訴訟法第436 條之1
    第3 項、第449 條第1 項、第78條，判決如主文。
中    華    民    國    95    年    10    月    11    日
                  民事第一庭    審判長法  官  李世貴
                                      法  官  黃信滿
                                      法  官  周舒雁
以上正本證明與原本無異
不得上訴
中    華    民    國    95    年    10    月    11    日
                            書記官  張坤校


司法院資訊處製作；財團法人民間司法改革基金會備份。
